臺中高等行政法院判決　　　　　　　　　　　　　　　九十三年度訴字第二九八號
　　　　　　　　　　　　　　　.
　　原　　　告　甲○○
　　訴訟代理人　乙○○
　　被　　　告　苗栗縣政府
　　代　表　人　丙○○
　　訴訟代理人　丁○○
右當事人間因違章建築事件，原告不服內政部中華民國九十三年四月二十二日台內訴
字第○九二○○○八七五六號訴願決定，提起行政訴訟，本院判決如左︰
　　主  文
原告之訴駁回。
訴訟費用由原告負擔。
　　事  實
一、事實概要：緣原告所有苗栗縣通霄鎮○○里○○路一○二號建築物為一層鋼骨、
    紅磚石棉瓦造之建築物，面積約二二二．三一平方公尺，經苗栗縣通霄鎮公所以
    九十二年五月五日九二通鎮建字第五六七八號違章建築查報單向被告機關查報違
    建，被告機關乃於九十二年五月十三日以九二建管字第○九二五四○四九一三號
    違章建築補辦手續通知單通知原告，請於收到通知後一個月內申請補辦建造執照
    ，逾期不辦或補辦建造執照手續不合規定，將通知被告機關建設局工程隊拆除。
    因原告逾期未補辦申請建造執照手續，被告機關乃於九十二年六月十三日以九二
    建管字第○九二五四○六三四九號違章建築物拆除通知單，通知原告應執行拆除
    。原告不服，提起訴願，遭訴願決定駁回，遂提起本件行政訴訟。
二、兩造聲明：
    (一)原告聲明求為判決：訴願決定及原處分均撤銷。
　　(二)被告聲明求為判決：駁回原告之訴。
三、兩造之陳述：
    (一)原告主張之理由：
    1.原告所有坐落於苗栗縣通霄鎮○○里○○路一○二號房屋，其所屬之都市計畫
      係於七十年十一月七日發布實施，依通霄戶政事務所八十七年十二月十七日所
      核發之通鎮戶字第二○四號門牌證明書確認系爭房屋符合建築法修正公布前合
      法房屋之認定標準，及地籍測量實施規則第二百七十九條實施建築管理前合法
      房屋之認定標準，原告見其符合政府規定之合法房屋，向訴外人湯蘭英承受系
      爭房屋。
    2.被告機關原於九十一年四月三日建管字第九一Ｅ0000000號函及九十一
      年六月十二日九一Ｅ0000000號函子虛烏有認定原告所有之房屋係「南
      華路一○二號旁之房屋」，要求原告提出該屋合法房屋證明，惟南華路一○二
      旁之房屋根本不存在，原告如何提出證明文件？被告卻利用公權力拆除之房屋
      是合法之南華路一○二號房屋，經原告提起訴願及行政訴訟（九十二年度訴字
      第六六號），訴訟中被告自行撤銷原處分，現又不知何故另行認定系爭房屋為
      違章建築，再通知拆除之處分。
    3.依內政部九十一十一月二十一日台內訴字第○九一○○○六六一○號訴願決定
      書理由二後段略稱「訴願人雖檢附通霄戶政事務所（八七）通證戶自二○四號
      門牌證明書、通霄地政事務所建物測量成果圖及八十八年五期（月）房屋稅額
      繳款書影本，用以證明該建物為合法建物乙節，查訴願人所附者均為南華路一
      ○二號建築物之證明文件，而該一○二號房屋係合法建築物，為原處分機關所
      不否認．．．」及被告於前訴訟九十二年度訴字第六六號違章建築事件所提答
      辯狀載明「原告陳述通霄鎮○○里○鄰○○路一○二號建築物於六十八年四月
      一日前編定門牌．．．符合台灣省政府六十六年三月二十二日府建四字第八二
      三三號函『建築法修正公布前合法房屋之認定』規定，據以要求被告認定南華
      路一○二號旁之房屋與南華路一○二號建築物具有相同之合法性．．．」等，
      可知被告及訴願決定機關均認南華路一○二號建築物是合法房屋。又被告以系
      爭房屋八十二年一月起始課徵房屋稅及現場石棉瓦壓製日期不符為理由，認原
      告之房屋為違章，惟該屋八十二年始課徵房屋稅，與房屋之起造日期不一定相
      同，不能遽以認定該建物即於八十二年興建，否則現場石棉瓦上押印之７８、
      ４、１８及８１、０４、１７之日期又如何說明？況該建物於六十八年前就已
      存在，其屋頂漏水豈不能於風雨受創後修補屋頂嗎？
    4.通霄戶政事務所之門牌編定證明原告取得之門牌編定即南華路一○二號房屋於
      六十八年四月一日前即設置，至於被告所稱通霄戶政事務所證明係八十二年四
      月七日以有人居住之違章建築（未經許可建造）云云，戶政事務所為何有二種
      說法？被告主管建築之建管單位對於系爭建物是否合法前後說辭不一，戶政單
      位又如何認定該建物是否違章？
    5.面向系爭建物右側較高部分為舊有建物整修，而左側部分為新建，故建物兩側
      有高低落差。
    6.綜上，原處分及訴願決定均有違誤，請判決如訴之聲明。
    (二)被告答辯之理由：
    1.緣原告所有坐落苗栗縣通霄鎮○○里○○路一○二號土地搭建一樓紅磚造及鋼
      骨石棉浪板造建築物，面積約二二二．三一平方公尺，經通霄鎮公所於九十二
      年五月五日九二通鎮建字第五六七八號函查報，被告機關所屬建設局於九十二
      年五月十三日以九二建管字第○九二五四○四九一三號違章建築補辦手續通知
      單通知原告於收到通知一個月內，依建築法規定檢齊文件向被告機關建設局申
      請補辦建造執照，逾期不辦或補辦建造執照手續不合規定，依違章建築處理辨
      法第五條規定，將通知被告機關建設局使用管理課（原建管課工程組）拆除；
      原告逾期未補辨申請建造執照手續，乃依規定以九十二年六月十三日九二建管
      字第○九二五四○六三四九號拆除通知單，通知原告及相關單位應執行拆除，
      合先敘明。
    2.原告稱通霄鎮○○里○鄰○○路一○二號建築物於六十八年四月一日前編訂門
      牌，領有苗栗縣通霄鎮戶政事務所門牌整編證明書，符合台灣省政府六十六年
      三月二十二日府建四字第八二三三號函「建築法修正公布前合法房屋之認定」
      之規定，據以要求被告認定南華路一○二號建築物為合法建築物；惟經查原告
      所有南華路一○二號建築物之坐落位置係屬通霄都市計畫，該都市計畫實施發
      布日期為七十年十一月七日（建築法適用日期），依前開台灣省政府函示，於
      都市計畫實施日期之後，均應依法領得使用執照方為合法房屋，且依內政部六
      十九年一月二十五日台內營字第○五五六九三號函所示，戶政事務所核發之門
      牌整編證明書應不能作為合法房屋之證明。又依苗栗縣稅捐稽微處八十八年三
      月十八日八八苗稅財文創字第一七八號函所提供房屋稅籍紀錄表，本案違建物
      （通南里九鄰南華路一○二號）係於八十二年一月起始課房屋稅。且苗栗縣通
      霄戶政事務所九十二年二月二十五日通鎮戶字第○九二○○○○一七八號函附
      件編訂門牌證明申請書所示，系爭房屋係於八十二年四月七日以有人居住之違
      章建築（未經許可建造），檢附電費收據向該單位申請編訂門牌，故本案違建
      物依現規定仍應申請建築許可。揆諸前開等規定，被告依法處理並無不當。
    3.原告陳述「被告建設局原於九十一年四月三日建管字第九一Ｅ0000000
      號違章建築補辦手續通知單及九十一年六月十二日九一Ｅ0000000號違
      章建築拆除通知單，子虛烏有認定原告所有房屋係『南華路一○二號旁之房屋
      』，要求原告提出該建物合法房屋相關證明文件，業經原告提起訴願及行政訴
      訟，訴訟中被告自行撤銷原處分」云云，並引述九十一年十一月二十一日台內
      訴字第○九一○○○六六一○號內政部訴願決定書理由二略稱「而該南華路一
      ○二號房屋係合法建築物，為被告機關所不否認」云云，查被告機關建設局於
      該案違建執行拆除前察覺此次之違建查報尚有疏漏，乃於九十二年五月二日召
      集通霄戶政事務所及通霄鎮公所違建查報人員於現場勘查，依會勘紀錄所示該
      案違建物門牌誤繕為「通霄鎮通南里一○二號旁」，而實際違章建築門牌應為
      「通霄鎮○○里○○路一○二號」，復查上開門牌係原屋主於八十二年四月七
      日以有人居住之違章建築向通霄戶政事務所申請門牌編訂，原查報地點有誤，
      準此，被告於九十二年五月五日以府建使字第○九二○○四二六三六號會勘紀
      錄函請通霄鎮公所依規重新查報，旋由通霄鎮公所九十二年五月五日九二通鎮
      建字第五六七八號函重新查報違章建築，並由被告建設局以九十二年五月十三
      日九二建管字第○九二五四○四九一三號違章建築補辦手續通知單及併案註銷
      九十一年四月三日建管字第九一Ｅ0000000號違章建築補辦手續通知單
      及九十一年六月十二日九一建管字第九一Ｅ0000000號違章建築拆除通
      知單。
    4.原告所有坐落苗栗縣通霄鎮○○里○○路一○二號房屋為一樓紅磚造及鋼骨石
      棉浪板造建築物，依牆面石棉瓦材壓印之製造口期為７８、４、１８及８１、
      ０４、１７等，若就原告所述該建物依八十七年十二月十七日（８７）通鎮戶
      字二○四號通霄戶政事務所門牌證明書所載，是六十八年四月一日前即編訂門
      牌有案，表示當時即有建物存在，但依現況建材所顯示之日期，該建築物是於
      通霄都市計畫發布實施後（發布實施日期為七十年十一月七日）將原建物拆除
      後才於原地興建之違建，是按建築法第九條規定，本法所稱之建造行為，係指
      新建、增建、改建、修建；另按建築法第二十五條規定，建築物非經申請直轄
      市、縣（市）（局）主管建築機關之審查許可並發給執照，不得擅自建造或使
      用或拆除；故被告依違章建築處理辦法規定於九十二年五月十三日以九二建管
      字第○九二五四○四九一三號違章建築補辦手續通知單通知補辦建造執照，及
      於九十二年六月十三日以九二建管字第○九二五四○六三四九號拆除通知單通
      知應執行拆除，於法有據。
    5.綜上，原告未依法申請建築許可而擅自建築，自屬違章建築，按違章建築處理
      辦法第六條規定「依規定應拆除之違章建築，不得准許緩拆或免拆。」，被告
      依法處理並無不當，請判決如訴之聲明。
　　理  由
一、按「本法所稱建造，係指左列行為：一、新建：為新建造之建築物或將原建築物
    全部拆除而重行建築者。」「建築物非經申請直轄市、縣（市）（局）主管建築
    機關之審查許可並發給執照，不得擅自建造或使用或拆除。．．．」分別為建築
    法第九條第一款及第二十五條第一項前段定有明文。次按「本辦法所稱之違章建
    築，為建築法適用地區內，依法應申請當地主管建築機關之審查許可並發給執照
    方能建築，而擅自建築之建築物。」「直轄市、縣（市）主管建築機關，應於接
    到違章建築查報人員報告之日起五日內實施勘查，認定必須拆除者，應即拆除之
    。認定尚未構成拆除要件者，通知違建人於收到通知後三十日內，依建築法第三
    十條之規定補行申請執照。違建人之申請執照不合規定或逾期未補辦申領執照手
    續者，直轄市、縣（市）主管建築機關應拆除之。」復為違章建築處理辦法第二
    條及第五條所明定。
二、本件原告所有門牌號碼苗栗縣通霄鎮○○里○○路一○二號之系爭建物，經苗栗
    縣通霄鎮公所於九十二年五月二日派員勘查，發現為一層鋼骨、紅磚石棉瓦造，
    面積約二二二．三一平方公尺，高度三．二五公尺之建築物，惟未領有建築執照
    ，經苗栗縣通霄鎮公所九十二年五月五日九二通鎮建字第五六七八號違章建築查
    報單向被告機關查報。被告機關乃以九十二年五月十三日九二建管字第○九二五
    四○四九一三號違章建築補辦手續通知單通知原告，請於收到本通知後一個月內
    申請補辦建造執照，逾期不辦或補辦建造執照手續不合規定，將通知拆除。因原
    告逾期未補辦建造執照手續，被告機關乃以九十二年六月十三日九二建管字第○
    九二五四○六三四九號違章建築拆除通知單通知原告應執行拆除，揆諸首揭法令
    規定，並無不合。原告雖為上開主張，然查，系爭建築物四周牆面之建材及屋頂
    均為石棉瓦浪板，該石棉瓦浪板壓印之製造日期，其正面由右至左依序為「７８
    、４、１８」「７８、５、１」「７８、５、１１」「７８、４、１７」，其背
    面由右至左依序為「８１、５、２０」「８１、５、１２」「８１、３、１」「
    ８１、４、１７」，其左側由前往後依序為「８１、６、３０」「８１、７、２
    ８」，內部均以三合板裝潢，業經本院受命法官到現場勘驗屬實，製有勘驗筆錄
    附卷可稽，並有系爭建物現況照片附卷可憑。而證人沈建州亦到場證稱其七十二
    年至七十四年間曾擔任該地區之村里幹事，當時舊有建物係較低矮且面積不到系
    爭建物的一半，系爭建物係拆除後重建的等語。又依苗栗縣稅捐稽徵處八十八年
    三月十八日八八苗稅財文創字第一七八號函所檢送之房屋稅籍紀錄表上，記載系
    爭建物自八十二年一月起課徵房屋稅（見本院卷第四八、四九頁），及苗栗縣通
    霄戶政事務所九十二年二月二十五日通鎮戶字第○九二○○○○一七八號函附件
    編訂門牌證明申請書所示，原所有權人湯蘭英於八十二年四月七日請發系爭建物
    之門牌證明申請書上記載，系爭建物為未經許可建造，有人居住之違章建築物（
    見本院卷第五○、五一頁）。準此，系爭建物全部應係七十八年間至八十二年間
    所新建之違章建築。次查，原告所有系爭建物坐落於通霄都市計畫內，該都市計
    畫實施發布日期為七十年十一月七日（見本院卷第二○頁），依前開台灣省政府
    函示，於都市計畫實施日期之後，均應依法申領建造執照，始認定為合法建築物
    ，且依內政部六十九年一月二十五日台內營字第○五五六九三號函釋，戶政事務
    所核發之門牌整編證明書應不能作為合法房屋之證明。而系爭建物係七十八年間
    至八十二年間所新建之違章建築，已如前述，其舊建物已拆除不存在，原告猶主
    張系爭建物為合法建築物，自非可採。又本件原告所有之系爭建物地址，於通霄
    鎮公所第一次查報時將之誤載為苗栗縣通霄鎮○○路一○二號旁建物，事後發生
    疑義，被告乃會同通霄鎮公所、通霄地政事務所至現場勘驗，由通霄鎮公所重新
    查報，被告遂將第一次之處分撤銷，再為本件之處分，業經被告訴訟代理人陳明
    在卷，並有九十二年五月二日之會勘紀錄附卷可稽（見本院卷第五三頁），且系
    爭建物亦經本院至現場勘驗確認在卷，原先因通霄鎮公所通報時將系爭建物所在
    位置錯誤記載為苗栗縣通霄鎮○○路一○二號旁，致被告機關及訴願機關亦隨之
    認定錯誤，其等錯誤之認定自不得認系爭建物即為合法建物。從而，系爭建物既
    於通霄都市計畫發布實施後重新建造之建築物，被告機關經通知原告補辦建造執
    照手續而未為辨理，乃以九十二年六月十三日九二建管字第○九二五四○六三四
    九號違章建築拆除通知單通知原告應執行拆除，核無違誤，訴願決定遞予維持，
    亦無不合。原告仍執前詞訴請撤銷，為無理由，應予駁回。
三、據上論結，本件原告之訴為無理由，依行政訴訟法第一百九十五條第一項後段、
    第九十八條第三項前段，判決如主文。
中　　　華　　　民　　　國　　九十三　　年　　 十一 　　月　　 十七 　　日
                 臺 中 高 等 行 政 法 院   第 二 庭
                                審 判 長 法  官　胡　國　棟
                                         法  官　王　德　麟
                                         法  官　林　秋　華
右正本證明與原本無異。
如不服本判決，應於判決送達後二十日內向本院提出上訴書狀，其未表明上訴理由者
，應於提起上訴後二十日內向本院提出上訴理由書（須依對造人數附具繕本）；如於
本判決宣示或公告後送達前提起上訴者，應於判決送達後二十日內補提上訴理由書（
須附繕本）。未表明上訴理由者，逕以裁定駁回。
提起上訴應預繳送達用雙掛號郵票三九○元（三十四元及五元郵票各十份)。
中　　　華　　　民　　　國　　九十三　　年　　 十一 　　月　　 十七 　　日
                                               法院書記官　王　百　全
